【裁判字號】    92,台簡上,47
【裁判日期】    921218
【裁判案由】    給付票款
【裁判全文】
最高法院民事判決                                九十二年度台簡上字第四七號
    上  訴  人  甲○○
    訴訟代理人  連元龍律師
                林重宏律師
    被 上訴 人  名軒開發股份有限公司（原名達永興實業股份有限公司）
    法定代理人  李文中
    訴訟代理人  葉繼升律師
右當事人間請求給付票款事件，上訴人對於中華民國九十一年十二月十一日台灣板橋
地方法院第二審合議庭判決（八十九年度簡上字第二二０號），提起上訴，本院判決
如左：
    主  文
原判決除假執行部分外廢棄，發回台灣板橋地方法院。
    理  由
本件上訴人主張：伊持有被上訴人簽發之民國八十七年十一月三十日到期、付款人為
台北銀行中山分行、面額為新台幣（下同）三千五百萬元之支票一張，屆期經伊提示
，竟遭退票，未獲付款等情，求為命被上訴人給付伊三千五百萬元並加計法定遲延利
息之判決。
被上訴人則以：系爭三千五百萬元款項，係伊之前法定代理人劉炳中之個人借款，非
伊公司所借等語，資為抗辯。
原審廢棄第一審所為上訴人勝訴之判決，改判駁回其在第一審簡易之訴，無非以：上
訴人主張被上訴人之前法定代理人劉炳中於八十七年十一月二十日透過其兄劉炳偉向
上訴人夫婿林金龍調借三千五百萬元，林金龍即商請上訴人於當天下午由上訴人自其
中國農民銀行信義分行帳戶領出三千五百萬元，匯入被上訴人之前法定代理人劉炳中
設於板信商業銀行民族分行第00000000000000號帳戶等情，為兩造所
不爭執之事實，復經證人劉炳中、劉炳偉及林金龍等證述無訛，堪信為真實。又系爭
支票上有「達永興實業股份有限公司」及「劉炳中」之印文，依證人陳玉芸於第一審
所述上訴人取得系爭支票之過程，上訴人主張系爭支票係被上訴人當時之負責人劉炳
中向上訴人借款後，所簽發交付與上訴人，該支票為真正等情，亦堪採信。且系爭支
票載明受款人為「甲○○」，並禁止背書轉讓，足見系爭支票係劉炳中以被上訴人公
司名義簽發後交付予上訴人，上訴人與被上訴人間屬系爭票據之直接前後手，被上訴
人自得以其自己與執票人間所存抗辯之事由對抗上訴人。又依證人劉炳中、劉炳偉之
證言，及證人劉炳中之板信商業銀行民族分行帳號第00000000000000
號之帳號於八十七年十一月二十日確有面額八千萬元之支票經由誠泰銀行民生東路分
行提示兌領，有板信商業銀行民族分行八十九年三月十六日板信民族字第十六號函可
證，再參以上訴人之夫林金龍於八十八年二月接受時報週刊第一０九四期訪問時，陳
稱：「當時有一張八千萬元的票子到期，劉炳偉說不夠三千五百萬元，拜託伊先墊三
千五百萬元，他則補開一張支票給我，原本開給我支票是美商太平洋銀行的票子，我
查一下，這家銀行早在五年前就撤台了，便要求換票，為了有保障，我要求開立達永
興公司的票子，上市公司總是跑不掉嘛。」等語，足見證人劉炳中稱因其個人有一張
八千萬元之票到期而委由劉炳偉出面向林金龍借款三千五百萬元，堪信為真實。被上
訴人辯稱劉炳中係以個人身分向林金龍借款三千五百萬元，應值採信。至於林金龍於
原審時，雖另證稱：「當時是劉炳偉打電話給我，說他公司欠錢，他說的公司是達永
興公司，當時我手上有達永興的股票，他沒有告訴我說公司為何欠錢，我跟他說要他
開公司的票給我我才要借錢給他」等語，惟與其於接受時報週刊訪談所述係因八千萬
元之支票到期而為私人借款，並開被上訴人公司支票較有保障等情不符。且劉炳偉當
時在被上訴人公司並未擔任任何職務，林金龍當時為被上訴人公司之股東，劉炳偉出
面借款時，應無陳稱係伊公司欠錢要借款之理，林金龍於原審調查時之前開證詞，應
無足採。林金龍對於本件借款有決定是否貸借之權限，且與劉炳中委為借貸代理人之
劉炳偉，於洽談借款時，就借貸之金額三千五百萬元及借貸之對象為劉炳中之意思表
示達成合致。本件三千五百萬元借貸契約，既由劉炳中透過其兄劉炳偉與上訴人夫婿
林金龍洽談後，再由上訴人出面放款，本件消費借貸契約存在於上訴人與劉炳中個人
間，劉炳中代表被上訴人簽發支票交付上訴人，即欠缺原因關係，被上訴人自得以此
事由對抗上訴人。又縱於借款當時，劉炳中係以擔保其個人債務之意思，而以被上訴
人之名義簽發系爭支票交付上訴人，然此原因關係，亦與公司法第十六條公司原則上
不得為保證人之規定相違背，而對被上訴人不生效力，被上訴人以原因關係之抗辯，
拒付系爭支票之票據責任，自屬有據。從而上訴人本於票據追索之法律關係，請求被
上訴人給付三千五百萬元及自起訴狀繕本送達翌日起至清償日止按年息百分之五計算
之利息為無理由，不應准許等詞，為其判斷之基礎。
惟按發票人應照支票文義擔保支票之支付，票據法第一百二十六條定有明文。又董事
長對外代表公司，公司法第二百零八條第三項亦有明定，且董事長關於公司營業上一
切事務，有辦理之權，公司法第二百零八條第六項準用第五十七條規定可知。查系爭
支票上之發票人處，有被上訴人公司原名稱「達永興實業股份有限公司」、「劉炳中
」之印文，系爭支票係被上訴人當時之董事長劉炳中於八十七年十一月二十日透過其
兄劉炳偉及上訴人夫婿林金龍與上訴人聯絡借貸三千五百萬元之款項，應允開立公司
票據後，被上訴人董事長劉炳中在被上訴人之營業處所所簽發而交付與上訴人。且劉
炳中簽發時並已記名受款人為上訴人，嗣即由上訴人於當日下午自其中國農民銀行信
義分行帳戶領出三千五百萬元，匯入被上訴人公司負責人劉炳中設於板信商業銀行民
族分行第00000000000000號帳戶等情，原審認定之事實，而劉炳中於
簽發系爭支票時，既為被上訴人公司之董事長，自得對外代表公司，簽發系爭支票或
向上訴人借款，劉炳中簽發支票及借貸之行為，依法對被上訴人公司發生效力。迺原
審遽依劉炳中、劉炳偉及林金龍接受時報週刊訪問時之陳述，逕認劉炳中係以個人名
義向上訴人借款，而為上訴人敗訴之判決，毋視票據法第一百二十六條、公司法第二
百零八條第三項、第六項、第五十七條之規定，不無適用法規不當之違法。又法院採
用證言，應命證人到場以言詞陳述所知事實，命其具結，始能就所為證言，斟酌其能
否採用。若以證人之書面陳述代替證言，亦須經兩造之同意，並經具結、認證，民事
訴訟法第三百零五條第三項、第五項定有明文。查林金龍於原審證稱：「當時是劉炳
偉打電話給我說他公司欠錢，他說的公司是達永興公司，當時我手上有達永興的股票
，他沒有告訴我說公司為何欠錢，我跟他說要他開公司的票給我我才要借錢給他，之
後我就告訴我太太，之後劉炳偉也請劉炳中和我太太聯絡，後來我太太請陳玉芸去達
永興公司拿票」等語（見原審卷第六四頁）。依林金龍此項證言，係被上訴人公司向
上訴人借款，惟原審認林金龍此部分證言不足採信，採信未經上訴人同意、未經林
金龍具結、未經認證之一０九四期時報週刊所載林金龍於八十八年二月時接受訪問之
陳述，而認定系爭借款係劉炳中個人所借，亦有違證據法則。上訴論旨，執以指摘原
判決不當，求予廢棄，非無理由。
據上論結，本件上訴為有理由。依民事訴訟法第四百三十六條之二第二項、第四百七
十七條第一項、第四百七十八條第二項，判決如主文。
中      華      民      國    九十二    年     十二     月     十八     日
                              最高法院民事第六庭
                                  審判長法官  吳  正  一
                                        法官  劉  福  來
                                        法官  黃  義  豐
                                        法官  顏  南  全
                                        法官  沈  方  維
      右正本證明與原本無異
                                              書  記  官
中      華      民      國    九十三    年      一      月      九      日
                                                                      Ｒ


司法院資訊處製作；財團法人民間司法改革基金會備份。
